最高法院刑事判決　　　　　　九十六年度台上字第五七八八號
上　訴　人　台灣高等法院台中分院檢察署檢察官
上　訴　人
即　被　告　甲 ○ ○
選任辯護人　林 開 福律師
上　訴　人
即　被　告　己○○○
　　　　　　　　　　　138號
　　　　　　庚 ○ ○
上 列二 人
選任辯護人　盧 昱 成律師
被　　　告　乙 ○ ○　男民國○○年○月○日生
　　　　　　　　　　　身分證統一編號：Ｚ000000000
　　　　　　　　　　　住台灣省彰化縣芳苑鄉○○路○○段512
　　　　　　丙 ○ ○　男民國○○年○○月○日生
　　　　　　　　　　　身分證統一編號：Ｚ000000000
　　　　　　　　　　　住台灣省彰化縣芳苑鄉○○路○○段29
　　　　　　丁 ○ ○　男民國○○年○月○○日生
　　　　　　　　　　　身分證統一編號：Ｚ000000000
　　　　　　　　　　　住台灣省彰化縣芳苑鄉○○路○○段434
　　　　　　戊 ○ ○　男民國○○年○月○○日生
　　　　　　　　　　　身分證統一編號：Ｚ000000000
　　　　　　　　　　　住台灣省彰化縣芳苑鄉○○路○○段
上列上訴人等因被告等違反公職人員選舉罷免法案件，不服台灣
高等法院台中分院中華民國九十六年三月十三日第二審判決（九
十五年度選上訴字第一三六七號，起訴案號：台灣彰化地方法院
檢察署九十三年度選偵字第一五、四五、五六、五七號），提起
上訴，本院判決如下：
    主  文
原判決關於甲○○、己○○○、庚○○部分撤銷，發回台灣高等
法院台中分院。
其他上訴駁回。
    理  由
一發回部分：
本件原判決認定上訴人即被告甲○○為第六屆立法委員彰化縣選
區選舉號次第十八號之候選人；上訴人即被告己○○○受甲○○
聘僱擔任其競選總部主任，協助處理競選事務；吳金河（業據原
審法院於民國九十五年七月二十日以九十四年度選上訴字第一九
四三號判決犯共同連續預備對於有投票權之人，交付賄賂，而約
其為一定之行使投票權罪，處有期徒刑五月，如易科罰金以佰
元折算一日，褫奪公權二年確定在案）為競選總部執行總幹事，
負責推動北彰化地區競選事務；被告乙○○則係甲○○之地方友
人。甲○○為達勝選目的，乃自九十三年十一月中旬某日起，基
於透過樁腳以金錢賄賂選區內具有投票權之人，以影響其投票意
志（俗稱「買票」）概括犯意，而為下列行為：(一)於九十三年十
一月中旬某日，偕同己○○○至彰化縣境內某處參加公祭完畢後
，在所搭乘之白色休旅車內，對同坐之己○○○表示預估將來可
供買票之人數，己○○○應允後，除自行估算其可影響之票數外
，遂基於概括之犯意，先於同月底某日，對林曹月合表示：甲
○○將以每票新台幣（下同）三百元進行買票，要其抄錄可供買
票之選舉人名冊，交伊統計人數，俾日後據為買票對象，並稱：
將來會將買票的錢，交由林曹月合發給選舉區內有投票權之選民
等語，林曹月合瞭解其意思後，遂依其所指示，基於預備對於有
投票權之人，交付賄賂，而約其投票權為一定之行使之犯意，將
其所熟識之選區內具投票權之「元極舞」友伴之人數共計九十五
人，統計造冊，預備將來買票時，據以發放每票三百元之賄賂，
而約其投票權為一定之行使。復於同月底某日，對上訴人即被
告庚○○（己○○○與庚○○之大姊係妯娌關係）表示：甲○○
將以每票三百元進行買票，指示其向鄰居可供買票之具投票權人
要約，並抄錄姓名及人數，並將名冊交伊彙整統計，俾日後據以
為買票對象等語。庚○○聞後，遂基於對於有投票權之人，期約
賄賂，而約其投票權為一定之行使之概括犯意，於九十三年十二
月二日在住家巷道內，逐戶向具有投票權之李金嬌、周郭秀妙、
陳珍香三人告知立法委員候選人甲○○將以每票三百元買票，分
別徵詢是否願意投票支持，經李金嬌、周郭秀妙、陳珍香三人允
諾後，並各應庚○○之要求，提供其戶內具有投票權資格者之姓
名及人數予庚○○登錄於名冊內。其中，李金嬌提報其本人、公
公及二名子女，計四票；周郭秀妙提報其夫妻及其子、媳二名，
計四票；陳珍香提報其夫妻及二名子女，計四票。隨後，庚○○
並將所抄錄之名單交予己○○○彙整統計。嗣經警先於九十三年
十二月六日晚間十一時十分許，在彰化縣員林鎮○○里○○路○
段八十三巷七十弄五號林曹月合住處，當場扣得林曹月合所有供
犯罪所用之記錄單二張、鎮鄉里村人數表一張（如原判決附表編
號三、四所示）；再於同日晚間十一時三十五分，在彰化縣員林
鎮○○里○○路四五九巷五號黃志忠（業經檢察官為不起訴處分
）住處，當場自己○○○手提包內起出其所有供犯罪所用之選舉
人名單九張及各村里人數表一張（如原判決附表編號一、二所示
）。(二)甲○○因認乙○○在地方上具有廣闊人脈關係，乃聘請乙
○○擔任樁腳（即各地方主要之助選人員），約明日後將比照其
他候選人在該地方所出買票之價碼（俗稱「走路工」），將賄選
資金交由乙○○發放予其負責區域內具有投票權之人，要求乙○
○盡量拉票。乙○○遂允諾擔任樁腳，除將甲○○所提供之芳苑
鄉後援會看板掛在其住處前，並基於預備對於有投票權之人，交
付賄賂，而約其投票權為一定之行使之犯意，並於選舉投票日前
一個月左右，分別向被告丁○○（經第一審法院判處有期徒刑一
年二月，緩刑四年，現正緩刑中）、被告丙○○、被告戊○○等
人，表示甲○○預計日後會按其他候選人之買票之價碼，發放給
選舉區內具有投票權之選民，輾轉委請其等擔任甲○○競選活動
樁腳，要求丁○○、丙○○、戊○○三人盡量拉票，並預備為甲
○○進行買票，丁○○、丙○○、戊○○三人均予以允諾，乃分
別基於預備對於有投票權之人，交付賄賂，而約其投票權為一定
之行使之犯意，而著手進行拉票。惟甲○○經評估後，認為縱使
進行賄選，亦難有當選希望，乃決定放棄買票，而由乙○○於九
十三年十二月三日（公訴人誤繕為「九十二」年十二月三日）以
電話分別通知丁○○、丙○○、戊○○三人：甲○○不願依約撥
款買票，指示其等不必再幫甲○○買票，始未進而著手交付賄賂
予選民。(三)甲○○於九十三年十一月下旬（起訴書誤載為同年八
月到十一月間）與吳金河共同基於預備行賄之犯意聯絡，推由吳
金河分別與蘇進忠、劉國信（原名為劉國財，以下稱劉國信）、
林晟淯（原名林添財，嗣再更名為林添富，以下稱林晟淯）及馬
義雄（蘇進忠、劉國信、林晟淯及馬義雄四人均經原審法院九十
四年度選上訴字第一九四三號刑事判決共同預備對於有投票權之
人，交付賄賂，而約其為一定之行使投票權罪，各處有期徒刑三
月，褫奪公權二年確定在案）等人進行預備行賄選民之犯意聯絡
，預備以每票三百元或五百元進行買票，意圖使甲○○得以順利
當選該屆立法委員。由吳金河各與蘇進忠、劉國信、林晟淯及馬
義雄等人進行如下之預備行賄事宜：林金河於九十三年十一月
二十五日十一時三分六秒以其0000000000號行動電話撥打林晟淯
所有之0000000000號行動電話連繫有關行賄行情之情事；復於十
一月二十六日二十二時十四分許，二人再次以上開行動電話通話
，吳金河稱：「我跟你說，有錢的話，不要跟錢過意不去……我
是估計一萬五千下去做……」，林晟淯則答稱：「不能量太少，
量太少也不好用……這樣票要發零散點……」，吳金河、林晟淯
二人再於九十三年十一月二十七日十七時二十分許以上開電話連
繫稱：「我先給你心理準備一下，明天出來之後，可能後天就開
始了啦，你要有心理準備，所以如果有支持者，你要稍微……你
瞭解嗎？如果決定下去，就開始動作了」等語，吳金河請林晟淯
就日後進行行賄之工作預為準備；吳金河於九十三年十一月間
某日至彰化縣線西鄉○○村○○路一七０之之一０號劉國信住處
，與劉國信計議相關買票事宜，約由劉國信開拓伸港、線西等地
票源，劉國信預計在線西地區買五百票，伸港地區買一千票；
吳金河於該次立法委員選舉抽籤後某日至馬義雄住處，對馬義雄
稱：甲○○準備要買票，希望馬義雄在花壇鄉能買一千票；吳
金河於九十三年十一月間至彰化縣和美鎮○○里○○路一七九巷
二十五號蘇進忠住處，與蘇進忠商討準備買票之事宜。吳金河
更代甲○○對林晟淯、馬義雄承諾於事成之後，將分別以給付一
百萬元及買票金額的一成為代價，酬謝林晟淯及馬義雄之協助。
蘇進忠、劉國信等人經與吳金河洽妥後，立即聽從吳金河之指示
進行可供買票名單之蒐集，劉國信並已張羅屆時幫忙發走路工之
人手。嗣因甲○○於同年十二月一日決定放棄買票，乃由吳金河
出面安撫蘇進忠、劉國信等人，嗣經警於同年十二月六日依法進
行電話監聽，而查悉上情等情。因而維持第一審依修正前刑法連
續犯規定論處甲○○、己○○○、庚○○三人（下稱甲○○等三
人）共同連續對於有投票權之人，期約賄賂，而約其投票權為一
定之行使罪刑部分之判決，駁回其三人在第二審之上訴，固非無
見。
惟查：(一)按預備或用以行求、期約或交付之賄賂，不問屬於犯人
與否，沒收之。公職人員選舉罷免法第九十條之一第三項定有明
文。己○○○於九十三年十二月十五日受檢察官問以「是否了解
甲○○資金之流向？」時，曾經答稱：「我只經手三百多萬，其
他我不了解，他（指甲○○）跟我要的時候我就給他，目前只剩
查獲當天的十萬，他剩多少錢在我那邊，他也不清楚」等語。（
選偵字第一五號偵查卷第一八０頁、第一八一頁）。己○○○所
提及之上述錢款十萬元，其中是否有甲○○及己○○○、庚○○
預備用以期約賄賂賄選之錢款？其數額究為若干？是否應依上揭
規定宣告沒收？原審漏未予調查釐清，遽為甲○○等三人科刑之
判決，未為沒收之宣告，自有查證未盡及不適用法則之違誤。(二)
原判決理由已明：庚○○於檢察官偵訊中雖否認犯行，然其於
九十三年十二月二十日受警訊時已供認：伊（庚○○）受己○○
○多次拜託，而答應製作其鄰居選舉人名冊以為買票期約賄選之
用，名冊並已交予己○○○等語（見彰化縣警察局員警刑字第九
八八六號警卷第七頁至第八頁）（原判決書第十八頁第十五行至
第二十三行），倘該部分事實無訛，是否應認為庚○○就其所犯
之本件期約賄選罪，已在偵查中自白，而應依公職人員選舉罷免
法第九十條之一第五項前段規定減輕其刑？原審就此未詳予勾稽
研求，對庚○○為科刑判決，未予減輕其刑，亦有未合。(三)原審
併引用同案被告林曹月合、庚○○、李金嬌、陳珍香等人（下稱
林曹月合等人）於檢察官偵查中之證詞（選偵字第一五號偵查卷
第三十四頁至第三十六頁，選偵字第五七號偵查卷第十八頁至第
二十五頁）作為認定甲○○等三人上揭期約賄選之證據。然檢察
官訊問林曹月合等人時，似漏未依刑事訴訟法第一百八十六條第
二項規定，告以渠等得拒絕證言。此項違背法定程序取得之證據
，原審漏未依同法第一百五十八條之四規定，審酌人權保障及公
共利益之均衡維護，並就審酌後認定得採為證據之心證理由，於
理由欄加以說明，遽採用該等證詞作為甲○○等三人上揭期約賄
選之證據，亦有理由尚欠完備之違誤。檢察官及甲○○等三人上
訴意旨指摘原判決關於甲○○等三人部分不當，均非無理由，應
認原判決關於甲○○等三人部分有撤銷發回更審之原因。原判決
對於甲○○等三人不另為無罪諭知部分，基於審判不可分之原則
，應併予發回。
二駁回部分（即檢察官對被告乙○○、丙○○、丁○○、戊○○
等四人上訴部分）：
按刑事訴訟法第三百七十七條規定，上訴於第三審法院，非以判
決違背法令為理由，不得為之。是提起第三審上訴，應以原判決
違背法令為理由，係屬法定要件。如果上訴理由狀並未依據卷內
訴訟資料，具體指摘原判決不適用何種法則或如何適用不當，或
所指摘原判決違法情事，顯與法律規定得為第三審上訴理由之違
法情形，不相適合時，均應認其上訴為違背法律上之程式，予以
駁回。檢察官對被告乙○○、丙○○、丁○○、戊○○四人（下
稱乙○○等四人）上訴，其上訴意旨略稱：依丁○○、丙○○、
戊○○三人（下稱丁○○等三人）於警訊供承：乙○○有講說到
時候人家怎麼樣，我們就怎麼樣，渠等三人有對乙○○答應家族
的票均給甲○○等語等情，以及卷附戊○○與乙○○之電話通聯
紀錄顯示乙○○稱「他（甲○○）已經不要那個」等語，戊○○
則答稱「這樣，我們就不用幫他預算」等語，顯示乙○○已將甲
○○期約賄選之意思告知丁○○等三人，丁○○等三人亦已允諾
將本人與家族之選票投予甲○○，而為一定之行使，乙○○等四
人所為，已構成公職人員選舉罷免法第九十條之一第一項之期約
賄選罪，丁○○等三人就本人允諾投票支持甲○○部分，另犯刑
法第一百四十三條第一項之罪，此於檢察官起訴書或檢察官於第
一審論告時已有及。原審認乙○○等四人所為僅構成公職人員
選舉罷免法第九十條之一第二項之預備期約賄選罪，就乙○○等
四人涉犯上揭期約賄選以及丁○○等三人涉犯刑法第一百四十三
條第一項之罪部分，未予審酌說明，有已受請求事項未予判決之
違誤等語。
惟查原判決認定乙○○等四人有原判決事實欄所載之預備交付賄
賂賄選犯行，因而維持第一審論處其四人共同預備對於有投票權
之人交付賄賂，而約其投票權為一定之行使罪刑之判決，已詳予
明所依憑認定之證據及理由。並說明：依乙○○於警訊時供承
：甲○○要求伊（乙○○）幫忙拉選票，到時候甲○○要發走路
工，但還沒談到多少金額等語，丁○○等三人於警訊時供承：乙
○○要求其三人幫為買票，說到時候人家怎麼樣，我們就跟人家
怎麼樣，意思是到時候人家一票買多少錢，我們就跟人家買多少
錢，渠等有答應家族的票可以支持甲○○等語，以及乙○○與戊
○○等人電話通聯紀錄顯示乙○○事後要放棄為甲○○買票等情
，綜合參酌，足以認定乙○○等四人有原判決事實所載之預備交
付賄賂賄選犯行，其四人所為係犯公職人員選舉罷免法第九十條
之一第二項之罪，因甲○○係委請乙○○，向丁○○等三人表示
，欲委請丁○○等三人擔任樁腳，支持甲○○並為甲○○買票，
丁○○等三人雖亦表示同意，並表示渠等家族之選票亦會投票支
持甲○○，然因無證據足資證明丁○○等三人確已向具有投票權
之人為期約賄賂，而約其投票權為一定之行為，丁○○等三人向
乙○○表示渠等家族之選票會投票支持甲○○，亦無表示應以一
定之賄賂錢款為對價，自難認乙○○等四人所為構成公職人員選
舉罷免法第九十條之一第一項之期約賄選罪，檢察官起訴乙○○
等四人涉犯該罪，尚有未洽，應變更起訴法條，而論處其四人預
備交付賄賂賄選罪等理由綦詳。核原判決該部分論斷尚無不合，
難於遽指有已受請求事項未予判決之違誤。又按原判決論斷丁○
○等三人所為，僅構成上揭預備交付賄賂賄選罪，其三人所為自
無檢察官於第一審論告時所稱其三人涉嫌另外構成刑法第一百四
十三條第一項之投票受賄罪之情形。況刑法第一百四十三條第一
項之罪，核屬刑事訴訟法第三百七十六條第一款所定不得上訴於
第三審法院之案件，檢察官上訴意旨指摘原審就丁○○三人另犯
刑法第一百四十三條第一項之罪，未予審酌說明，有違法一節，
亦非適法之第三審上訴理由。檢察官就乙○○等四人之上訴指摘
，核與法律所規定得為第三審上訴理由之違法情形不相適合，該
部分上訴違背法律上之程式，應予駁回。
據上論結，應依刑事訴訟法第三百九十五條前段、第三百九十七
條、第四百零一條，判決如主文。
中　　華　　民　　國　九十六　年　　十　　月  三十一  日
                      最高法院刑事第八庭
                          審判長法官  陳　正　庸
                                法官  賴　忠　星
                                法官  林　開　任
                                法官  宋　　　祺
                                法官  陳　晴　教
      本件正本證明與原本無異
                                      書  記  官
中　　華　　民　　國　九十六　年　 十一　 月   十二   日
                                                    Ｍ
